【裁判字號】    90,婚,292
【裁判日期】    901030
【裁判案由】    確認婚姻無效
【裁判全文】
臺灣新竹地方法院民事判決  九十年度婚字第二九二號
    原      告  甲○○
    被      告  乙○○
右當事人間請求確認婚姻無效事件，本院判決如左：
    主      文
確認被告與原告間之婚姻無效。
訴訟費用由被告負擔。
    事實及理由
一、原告主張：兩造原為夫妻，於民國六十六年間結婚，七十三年間因被告外遇而離
    婚，然被告於七十四年間製造結婚之假象，竟請人代為撰寫結婚證書，並持原告
    之身分證至戶政機關辦理結婚登記，惟兩造在離婚之後未曾舉行任何結婚之公開
    儀式，不具備民法第九百八十二條所定結婚之要件，為此訴請判決確認兩造間之
    婚姻無效等情。並聲明：確認被告與原告間之婚姻無效。
二、被告則以：兩造原為夫妻，於七十三年間離婚，兩造於七十四年三月十七日結婚
    時是由被告之父親（現已中風）及原告之母親（現已去世）主婚，在新竹縣竹北
    市○○路三六巷十二號自宅舉行公開之儀式並宴請親友，又兩造於七十三年間係
    因被告經商失敗與原告商議辦理假離婚，為通謀虛偽意思表示，離婚自屬無效，
    縱使兩造於七十四年三月十七日之結婚無效，婚姻關係仍有效存在等語，作為抗
    辯。並聲明：原告之訴駁回。
三、本件兩造已於戶籍登記資料中載明有婚姻關係存在，依民法第九百八十二條第二
    項之規定，推定兩造已結婚，因原告主張兩造未舉行結婚之公開儀式，婚姻關係
    存否不明確，致其在私法上之地位有受侵害之危險，並得以確認兩造間婚姻無效
    之判決除去此種不安之狀態，是應認原告有提起本件確認訴訟之法律上利益，合
    先敘明。
四、按經依戶籍法為結婚之登記者，推定其已結婚，固為民法第九百八十二條第二項
    規定之意旨，惟倘有反證以證明未具備結婚之形式要件，非不可推翻其效力。又
    結婚應有公開之儀式及二人以上之證人，民法第九百八十二條第一項定有明文，
    所謂公開之儀式，係指依一般社會觀念認為結婚之儀式，為不特定之多數人可以
    共見共聞者而言。經查：證人即兩造長子賴彥樺（六十六年九月七日生）到庭證
    稱，他不知父母曾離婚過，不清楚法律上之手續，亦不知道父母曾再結婚，未曾
    看過父母辦理結婚儀式及宴請親友等情；證人即原告之姊陳蔡青燕證述，兩造曾
    離婚，離婚後並未再補辦結婚儀式，她未曾接獲結婚或宴客之通知等語；證人即
    原告之兄施文昌則證稱，兩造曾經離過婚，離婚後並未再結婚，亦未補行結婚儀
    式或宴客，他未曾接獲兩造結婚之通知等語。證人之證言互核相符，應堪採信，
    被告雖質疑前述證人證言之真實性，並辯稱證人陳蔡青燕與原告並非姊妹，證人
    施文昌從父性，與被告素無往來，怎會知悉被告婚宴之事等語，然查，證人施文
    昌、陳蔡青燕與原告之父親均為施進榮，母親均為蔡永雪，業經本院於訊問前核
    閱身分證無訛，並有法務部戶役政連結作業系統查詢結果可資參照，且兄弟姊妹
    在人倫上係屬至親，焉有舉辦結婚儀式而未經通知到場之理，又兩造之子賴彥樺
    在七十四年間已滿七歲，倘若父母於斯時曾有結婚之公開儀式或曾宴請親友，理
    應有記憶存在，應堪認定兩造於離婚之後未曾再舉行結婚之公開儀式。是以，原
    告此部分之主張應堪信為真實，而兩造間所為前述結婚登記之效力，已為前開反
    證所推翻。
五、被告雖再辯稱兩造於七十三年間雖曾辦理離婚登記，然並無離婚之真意，係屬通
    謀虛偽意思表示等情，為原告所否認，證人即兩造之子賴彥樺雖陳稱不知父母曾
    經離婚，不清楚法律上手續等語，然查子女是否知悉父母離婚一事與父母是否有
    離婚之真意並無必然之關係，並無法逕而認定兩造間離婚係屬通謀意思表示，是
    以被告辯稱縱使兩造於七十四年間之結婚無效，婚姻關係仍未因離婚而消滅等情
    ，亦不足採。
六、按結婚應有公開之儀式及二人以上之證人，不具備該要件者，結婚無效，為民法
    第九百八十二條第一項、第九百八十八條第一款所明定。兩造結婚登記之效力，
    既已為前開事證所推翻，揆諸前揭規定，兩造間之婚姻即屬無效，從而原告請求
    確認其與被告間之婚姻無效，為有理由，應予准許。
七、被告雖聲請本院傳喚戶籍員劉金龍以證明原告於七十四年間曾親至戶政事務所辦
    理結婚登記，然查，原告是否親自辦理結婚登記與兩造是否舉行結婚之公開儀式
    並無關連，本院認為並無傳喚之必要，至於被告雖聲請本院傳喚結婚證書所載證
    婚人陳輝訓到庭，經本院發函陳輝訓及其妻賴梅妹（即結婚證書所載介紹人），
    該二人均未到庭，而本院於審理之初即諭知被告應自行偕同得證明兩造曾舉行結
    婚儀式者到庭，然被告均未能配合。又本案判決之基礎已臻明確，兩造其餘攻擊
    防禦方法及舉證，核與判決無影響，爰不另一一論述，併此敘明。
八、結論：本件原告之訴為有理由，依民事訴訟法第七十八條，判決如主文。
中      華      民      國    九十    年      十      月     三十     日
                                  臺灣新竹地方法院民事第二庭
~B法      官  雷雅雯
右為正本係照原本作成。
如對本判決上訴，須於判決送達後二十日內向本院提出上訴狀。
~B法院書記官  洪儷容
中      華      民      國    九十    年      十      月     三十     日


司法院資訊處製作；財團法人民間司法改革基金會備份。
